---
title: "coclustOrdinal : mode d'emploi"
output: rmarkdown::html_vignette
vignette: >
  %\VignetteIndexEntry{coclustOrdinal : mode d'emploi}
  %\VignetteEngine{knitr::rmarkdown}
  %\VignetteEncoding{UTF-8}
---

```{r setup, include = FALSE}
knitr::opts_chunk$set(collapse = TRUE, comment = "#>", fig.width = 6, fig.height = 3.2)
```

## 1. À quoi sert ce package ?

`coclustOrdinal` regroupe **en même temps les lignes et les colonnes** d'un tableau de notes
ordinales (par exemple des utilisateurs qui notent des films de 1 à 5). Les lignes
semblables sont réunies en groupes, les colonnes semblables aussi, et chaque « bloc »
(un groupe de lignes croisé avec un groupe de colonnes) a son propre comportement de notation.

### Le modèle

C'est un **modèle à blocs latents** (LBM) avec `K` groupes de lignes et `L` groupes de colonnes :

- chaque ligne appartient au groupe `k` avec la probabilité `alpha[k]` ;
- chaque colonne appartient au groupe `l` avec la probabilité `beta[l]` ;
- sachant les groupes, la note d'une case ne dépend que de son bloc `(k, l)` et suit une
  **loi CUB** de paramètres `xi[k, l]` et `pi[k, l]`.

La loi CUB mélange deux comportements : un « feeling » (une loi binomiale décalée) avec le
poids `pi`, et un « hasard » (uniforme) avec le poids `1 - pi` :

```
P(X = x) = pi * choose(m-1, x-1) * (1-xi)^(x-1) * xi^(m-x) + (1 - pi) / m
```

Le paramètre `xi` donne le niveau des notes : **`xi` grand → notes plutôt basses,
`xi` petit → notes plutôt hautes**.

### L'estimation

Les paramètres sont estimés par un algorithme **SEM-Gibbs** : à chaque itération, on tire
au hasard les groupes des lignes puis des colonnes (échantillonneur de Gibbs), puis on
re-estime les paramètres de chaque bloc. Après une période de chauffe (*burn-in*), on
fait la moyenne des paramètres. La partition finale est ensuite obtenue en fixant ces
paramètres. Comme le résultat dépend du point de départ, l'algorithme est lancé plusieurs
fois (`n_init`, 20 par défaut) et la meilleure solution est gardée, au sens du critère
**ICL** (plus il est grand, meilleur est le modèle).

## 2. Installation

```{r install, eval = FALSE}
install.packages("coclustOrdinal_0.1.0.tar.gz", repos = NULL, type = "source")
```

```{r library}
library(coclustOrdinal)
```

## 3. Un exemple sur des données simulées

On fabrique un tableau de 40 lignes et 30 colonnes, avec 2 x 2 groupes et des notes
de 1 à 5. Comme on connaît la vérité, on pourra vérifier que le package la retrouve.

```{r simulation}
xi_vrai <- matrix(c(0.8, 0.2,
                    0.2, 0.8), nrow = 2)       # niveau des notes dans chaque bloc
pi_vrai <- matrix(0.9, nrow = 2, ncol = 2)      # poids du « feeling » dans chaque bloc

set.seed(42)
sim <- simulate_ordinal_lbm(n = 40, d = 30, m = 5,
                            alpha = c(0.5, 0.5), beta = c(0.5, 0.5),
                            xi = xi_vrai, pi = pi_vrai)
dim(sim$X)
sim$X[1:5, 1:8]
```

## 4. Lancer le co-clustering

```{r coclust}
res <- ordinal_coclust(sim$X, K = 2, L = 2, n_init = 5)
names(res)
```

La fonction demande le tableau `X`, le nombre de groupes de lignes `K` et de colonnes `L`.
Les autres réglages ont une valeur par défaut : `n_init = 20` initialisations,
`max_iter = 100` itérations du SEM, `burn_in = 20` itérations de chauffe.

### Lire les résultats

```{r sorties}
res$ICL                          # critère ICL de la meilleure initialisation
table(res$row_class)             # taille des groupes de lignes
table(res$col_class)             # taille des groupes de colonnes
round(head(res$row_prob), 2)     # probabilités d'appartenance des 6 premières lignes
round(res$parameters$xi, 2)      # paramètre xi de chaque bloc
round(res$parameters$pi, 2)      # paramètre pi de chaque bloc
round(res$parameters$alpha, 2)   # proportions des groupes de lignes
round(res$parameters$beta, 2)    # proportions des groupes de colonnes
```

- `row_class` et `col_class` donnent le groupe le plus probable de chaque ligne et colonne.
- `row_prob` et `col_prob` donnent les probabilités d'appartenance (chaque ligne de la
  matrice somme à 1). Une valeur proche de 1 signifie que l'affectation est sûre.
- `parameters` contient les paramètres estimés du modèle.

Le tableau est plus lisible une fois les lignes et colonnes triées par groupe :

```{r image}
gris <- gray.colors(5, start = 0.95, end = 0.1)   # clair = note 1, foncé = note 5
op <- par(mfrow = c(1, 2), mar = c(1, 1, 2, 1))
image(t(sim$X[nrow(sim$X):1, ]), col = gris, axes = FALSE, main = "Données brutes")
Xtri <- sim$X[order(res$row_class), order(res$col_class)]
image(t(Xtri[nrow(Xtri):1, ]), col = gris, axes = FALSE, main = "Triées par groupe")
par(op)
```

## 5. Comparer à la vérité

Les numéros de groupes sont arbitraires : le « groupe 1 » estimé peut être le « groupe 2 »
vrai (on parle de *label switching*). Il faut donc comparer **au renommage près**.

```{r verite}
table(estime = res$row_class, vrai = sim$row_class)
table(estime = res$col_class, vrai = sim$col_class)
```

Un tableau dont les gros nombres sont sur une diagonale (ou sur l'autre) signifie que
les groupes sont retrouvés. Les paramètres estimés (`xi` proche de 0.8 et 0.2, `pi` proche
de 0.9) sont, eux aussi, proches des vrais, aux numéros de groupes près.

## 6. Choisir le nombre de groupes avec l'ICL

En pratique, on ne connaît pas `K` ni `L`. On essaie plusieurs valeurs et on garde celles
qui donnent le **plus grand ICL**. Sa pénalité empêche de choisir un modèle inutilement
compliqué.

```{r grille}
grille <- expand.grid(K = 1:3, L = 1:3)
grille$ICL <- NA
for (i in seq_len(nrow(grille))) {
  r <- suppressWarnings(ordinal_coclust(sim$X, K = grille$K[i], L = grille$L[i],
                                        n_init = 3, max_iter = 50, burn_in = 10))
  grille$ICL[i] <- round(r$ICL, 1)
}
knitr::kable(grille[order(-grille$ICL), ], row.names = FALSE)
```

Le meilleur modèle est celui de la première ligne : ici `K = 2` et `L = 2`,
exactement la structure utilisée pour fabriquer les données.

## 7. Bon à savoir

- **Les données** doivent être une matrice (ou un `data.frame`) de nombres entiers entre 1
  et `m`, sans valeur manquante. Par défaut, `m` est la plus grande note observée ; on peut
  le préciser avec `m = 5`.
- **Les avertissements** : si une initialisation échoue, elle est sautée et un avertissement
  l'indique. Si tous les essais finissent avec un groupe vide, c'est que `K` ou `L` est
  sans doute trop grand pour ces données.
- **Reproductibilité** : l'algorithme est aléatoire. Pour obtenir deux fois le même résultat,
  fixer la graine avec `set.seed()` avant l'appel.
- **Temps de calcul** : il croît avec la taille du tableau, le nombre de groupes, `max_iter`
  et `n_init`. Pour des essais rapides, réduire `n_init` et `max_iter`.

## 8. Références

- Cours de co-clustering et classification à base de modèles (MBCC), parties 1 à 3 : modèle
  à blocs latents, algorithme SEM-Gibbs, critère ICL.
- Package R `ordinalClust` (Selosse, Jacques, Biernacki), cité dans le cours.